臺灣士林地方法院刑事判決
110年度金訴字第358號
公  訴  人  臺灣士林地方檢察署檢察官
被      告  陳浩睿



選任辯護人  林媛婷律師（法律扶助）
上列被告因詐欺等案件，經檢察官提起公訴（109年度偵字第184
01號）及移送併案審理（臺灣士林地方檢察署109年度偵字第184
01號），因被告於本院準備程序就被訴事實為有罪之陳述，經告
知被告簡式審判程序之旨，並聽取當事人、辯護人之意見後，本
院合議庭裁定改由受命法官依簡式審判程序審理，判決如下：
    主  文
陳浩睿犯三人以上共同詐欺取財罪，處有期徒刑壹年貳月。又犯
三人以上共同詐欺取財罪，處有期徒刑壹年貳月。又犯三人以共
同詐欺取財罪，處有期徒刑壹年貳月。應執行有期徒刑壹年陸月
。
    事實及理由
一、查本案被告陳浩睿犯之罪，其法定刑非死刑、無期徒刑、最
    輕本刑為3 年以上有期徒刑以外之罪，亦非高等法院管轄第
    一審案件，被告於本院審理中就被訴事實為有罪之陳述，經
    告知被告簡式審判程序之旨，並聽取檢察官、被告之意見後
    ，由本院合議庭裁定進行簡式審判程序，依刑事訴訟法第27
    3 條之2 規定，本件證據調查，不受同法第159 條第1 項、
    第161 條之2 、第161 條之3 、第163 條之1 及第164 條至
    第170 條規定之限制，合先敘明。
二、本件犯罪事實及證據，除引用檢察官起訴書及併辦意旨書之
    記載（如附件，被告楊庭懿由本院另行審結）外，另更正及
    補充如下：
  ㈠起訴書附表編號2被告欄所載「楊庭懿」應更正為「陳浩睿、
    楊庭懿」。
  ㈡證據部分補充：被告陳浩睿於本院民國110 年11月10 日準備
    程序及審理中所為之自白。
三、論罪科刑：
  ㈠按洗錢防制法於民國105 年12月28日修正公布，並於106 年6
     月28日生效施行（下稱新法）。修正前該法（下稱舊法）
    將洗錢行為區分為將自己犯罪所得加以漂白之「為自己洗錢
    」及明知是非法資金，卻仍為犯罪行為人漂白黑錢之「為他
    人洗錢」兩種犯罪態樣，且依其不同之犯罪態樣，分別規定
    不同之法定刑度。惟洗錢犯罪本質在於影響合法資本市場並
    阻撓偵查，不因為自己或為他人洗錢而有差異，且洗錢之行
    為模式不祇一端，上開為自己或為他人洗錢之二分法，不僅
    無助於洗錢之追訴，且徒增實務事實認定及論罪科刑之困擾
    。故而為澈底打擊洗錢犯罪，新法乃將洗錢行為之處置、多
    層化及整合等各階段，全部納為洗錢行為，而於新法第2 條
    規定：「本法所稱洗錢，指下列行為：一、意圖掩飾或隱匿
    特定犯罪所得來源，或使他人逃避刑事追訴，而移轉或變更
    特定犯罪所得。二、掩飾或隱匿特定犯罪所得之本質、來源
    、去向、所在、所有權、處分權或其他權益者。三、收受、
    持有或使用他人之特定犯罪所得。」且為避免舊法時期過度
    限縮洗錢犯罪成立之可能，亦模糊前置犯罪僅在對於不法金
    流進行不法原因之聯結而已，造成洗錢犯罪成立門檻過高，
    洗錢犯罪難以追訴。故新法就其中採取門檻式規範者，明定
    為最輕本刑為6 個月以上有期徒刑之罪，並將「重大犯罪」
    之用語，修正為「特定犯罪」；另增列未為最輕本刑為6 個
    月以上有期徒刑之罪所涵括之違反商標法等罪，且刪除有關
    犯罪所得金額須在5 百萬元以上者，始得列入前置犯罪之限
    制規定，以提高洗錢犯罪追訴之可能性。從而新法第14條第
    1 項所規範之一般洗錢罪，必須有第3 條規定之前置特定犯
    罪作為聯結，始能成立。以日益猖獗之詐欺集團犯罪為例，
    詐欺集團向被害人施用詐術後，為隱匿其詐欺所得財物之去
    向，而令被害人將其款項轉入該集團所持有、使用之人頭帳
    戶，並由該集團所屬之車手前往提領詐欺所得款項得逞，檢
    察官如能證明該帳戶內之資金係本案詐欺之特定犯罪所得，
    即已該當於新法第14條第1 項之一般洗錢罪（最高法院108
    年度台上字字1744、2500號判決意旨參照）。
  ㈡本件被告所犯係刑法第339 條之4 第1 項第2 款之三人以上
    共同詐欺取財罪（詳下述），屬洗錢防制法第3 條第1 款所
    規定之特定犯罪，而該實行詐欺犯行之人去電告訴人林真妃
    、柯政言、楊智強施以詐術，令其等陷於錯誤後依照指示，
    將錢匯入事先取得並掌控之人頭帳戶，則該等帳戶內可對應
    找出告訴人林真妃、柯政言、楊智強所匯之詐欺犯罪所得款
    項之金流紀錄，並得以藉由該帳戶之「漂白」而隱匿犯罪所
    得去向，是當為「車手」之被告將詐欺集團詐騙所得款項提
    領並交由其他集團成員加以處分，自非僅係取得犯罪所得，
    而係兼有洗錢防制法第2 條第2 款之洗錢行為，自應論以同
    法第14條第1 項之一般洗錢罪。
  ㈢核被告所為，係犯刑法第339 條之4 第1 項第2 款之三人以
    上共同詐欺取財罪、洗錢防制法第14條第1 項之一般洗錢罪
    。被告與楊庭懿、綽號「發貴」、「水手」之成年人士及其
    所屬詐欺集團間，就本案犯行均有犯意聯絡及行為分擔，應
    論以共同正犯。被告對告訴人林真妃、柯政言、楊智強之各
    次提領行為，係基於同一加重詐欺取財之犯意聯絡，在密切
    接近之時間所為，侵害同一法益，各行為之獨立性極為薄弱
    ，依一般社會健全觀念，難以強行分開，在刑法評價上，應
    視為數個舉動之接續施行，合為包括之一行為予以評價，較
    為合理，應依接續犯論以包括之一罪。被告以一行為同時觸
    犯詐欺取財罪、一般洗錢罪，為想像競合犯，應依刑法第55
    條之規定，從一重之三人以上共同詐欺取財罪處斷。至檢察
    官移送併案審理部分（臺灣士林地方檢察署109年度偵字第1
    8401號），即起訴書附表編號2所示告訴人柯政言遭詐騙而
    將款項匯入起訴書附表編號2所示之金融帳戶部分，與本案
    被訴之犯罪事實相同，為事實上同一案件，本院自得併予審
    理，附此敘明。
　㈣被告就起訴書附表編號1至3所示之犯行，犯罪時間不同，且
    造成不同告訴人財產法益受損，犯意各別，行為互殊，應予
    分論併罰。
  ㈤按洗錢防制法第16條第2 項規定：「犯前2 條之罪，在偵查
    或審判中自白者，減輕其刑。」。查本件被告於本院準備程
    序中及審理時，就本案洗錢犯行，業已自白不諱，應依洗錢
    防制法第16條第2 項規定減輕其刑。 
　㈥辯護人雖主張請求依刑法第59條規定減輕其刑云云。惟按刑
    法第59條之酌量減輕其刑，必須犯罪另有特殊之原因與環境
    等等，在客觀上足以引起一般同情，認為即予宣告法定低度
    刑期，猶嫌過重者，始有其適用（參照最高法院45年台上字
    第1165號判例）。至行為人犯罪之動機、目的、犯罪之手段
    、犯罪後所生之損害、犯罪後之態度等，僅屬得於法定刑內
    審酌量刑之事項，非酌量減輕之理由（最高法院28年上字第
    1064號、51年台上字第899號判例意旨參照）。查被告為本
    案加重詐欺罪之犯罪目的、動機、手段及情節等，在客觀上
    無何情堪憫恕或情輕法重之處，綜觀其犯罪當時，難認有何
    特殊原因或事由，在客觀上足以引起一般之同情而顯可憫恕
    ，況現行詐欺案件頻傳，為免助長詐欺犯罪之猖獗、增加犯
    罪查緝之困難，自不宜於法定刑度之外，動輒適用刑法第
    59條規定酌減其刑，而本院已審酌一切情狀而為量刑（詳後
    述），難認對被告宣告法定低度刑期猶嫌過重之情形，是以
    被告所為本案犯行，自無適用刑法第59條酌量減輕其刑規定
    之餘地，辯護人此部分請求，尚屬無據，併此敘明。 　
  ㈦爰審酌被告正值青壯年，不思以合法途徑賺取錢財，竟貿然
　　參與本案詐欺集團，並擔任車手取走他人受騙款項，貪圖不
    勞而獲，價值觀念顯有偏差，且所為製造金流之斷點，掩飾
    、隱匿詐欺犯罪所得之舉，除增加檢警查緝難度，更造成告
    訴人等財物損失、無法追回，助長詐欺犯罪盛行，危害社會
    治安，所為應予非難，惟念及被告犯後坦承犯行，態度尚佳
    ，且其於本案犯行分工參與程度上，僅係擔任提領款項之車
    手，而無具體事證顯示其係該犯罪團體之主謀或主要獲利者
    ，亦非直接向告訴人等施行詐術之人，尚非處於詐欺集團核
    心地位，兼衡被告之犯罪動機、目的、手段、自陳高職肄業
    之教育智識程度、目前從事臨時工、月薪約新臺幣24,000元
    、單身、尚有爺爺、奶奶及父親待其扶養之家庭生活經濟狀
    況（見本院110 年度金訴字第358號卷【下稱本院卷】第98
    頁）等一切情狀，分別量處如主文所示之刑，並定其應執行
    之刑，以示懲儆。 
四、沒收部分：
  ㈠按犯罪所得，屬於犯罪行為人者，沒收之，於全部或一部不
    能或不宜執行沒收時，追徵其價額，刑法第38條之1 第1 項
    前段、第3 項定有明文。次按沒收，除有特別規定者外，於
    裁判時併宣告之；違禁物或專科沒收之物得單獨宣告沒收；
    宣告多數沒收者，併執行之，刑法第40條第1 項、第2 項、
    第40條之2 第1 項分別定有明文。依此次修法之修正總說明
    以及相關修正條文立法理由中一再闡釋「沒收為具獨立性之
    法律效果，此次沒收體制之修正，與現行法將沒收列為從刑
    之立法體例已有不同」，是原審判實務於一罪一罰時，將本
    為從刑之沒收置於各該犯罪主刑之下各別宣告沒收，已因上
    開規定修正勢需調整；此復由104 年12月17日修正之刑法第
    51條所規定，數罪併罰，分別宣告其罪之刑，依該條各款定
    其應執行者，已將沒收部分予以刪除之旨；再由105 年5 月
    27日修正之刑事訴訟法第309 條第1 款，亦將沒收主文特予
    區別記載等旨，亦可得知新法具有獨立效果而非從刑之沒收
    ，已不再從屬於各罪主刑宣告之下，而應分別認定並獨立於
    主刑項下而為宣告，先予敘明。又按沒收係以犯罪為原因而
    對於物之所有人剝奪其所有權，將其強制收歸國有之處分；
    犯罪所得之沒收、追繳或追徵，在於剝奪犯罪行為人之實際
    犯罪所得（原物或其替代價值利益），使其不能坐享犯罪之
    成果，其重點置於所受利得之剝奪，故無利得者自不生剝奪
    財產權之問題，參諸民事法上多數利得人不當得利之返還，
    並無連帶負責之適用，因此即令二人以上共同犯罪，關於犯
    罪所得之沒收、追繳或追徵，亦應各按其利得數額負責，並
    非須負連帶責任，有關共同正犯犯罪所得之沒收、追繳或追
    徵，最高法院向採之共犯連帶說，業經最高法院104 年度第
    13次刑事庭會議決議不再援用供參考，並改採應就各人分受
    所得之數為沒收，追徵亦以其所費失者為限之見解，是共同
    正犯各人有無犯罪所得，或其犯罪所得之多寡，應由事實審
    法院綜合卷證資料及調查所得認定之（最高法院104 年度第
    13次刑事庭會議決議、104年度台上字第3146號判決意旨參
    照）。查被告擔任車手提領款項，均已交回詐欺集團成員而
    非由其支配，卷內復查無證據足認被告就上開詐得財物與所
    屬詐欺集團成員間，有事實上共同處分權限，自無從就詐得
    款項部分宣告沒收及追徵其價額。又被告於本院審理時供稱
    ：這個案子我沒有拿到報酬等語（見本院卷第97 頁），復
    查卷內亦無證據足認被告曾因本案犯行而自詐欺集團成員獲
    取報酬，自無庸諭知沒收或追徵其價額。
  ㈡按犯洗錢防制法第14條之罪，其所移轉、變更、掩飾、隱匿
    、收受、取得、持有、使用之財物或財產上利益，沒收之，
    洗錢防制法第18條第1 項前段定有明文。關於犯罪行為人犯
    洗錢防制法第14條之罪，其所掩飾、隱匿之財物本身僅為洗
    錢之標的，難認係供洗錢所用之物，故洗錢行為之標的除非
    屬於前置犯罪之不法所得，而得於前置犯罪中予以沒收者外
    ，既非本案洗錢犯罪之工具及產物，亦非洗錢犯罪所得，尤
    非違禁物，尚無從依刑法沒收規定予以宣告沒收，自應依上
    開第18條第1 項前段規定予以宣告沒收。且此規定係採義務
    沒收主義，祇要合於前述規定，法院即應為相關沒收之諭知
    ，然該洗錢行為之標的是否限於行為人者始得宣告沒收，法
    無明文，是從有利於被告之認定，倘法條並未規定「不問屬
    於犯罪行為人與否均沒收」時，自仍以屬於被告所有者為限
    ，始應予沒收。查本案被告實際取得之款項，係屬洗錢之標
    的，且已轉交詐欺集團上游，業經本院認定如前，該部分款
    項即非被告所有，亦無事實上處分權限，揆諸上開說明，自
    無從依洗錢防制法第18條第1 項前段規定宣告沒收或追徵。
據上論斷，應依刑事訴訟法第273 條之1 第1 項、第299 條第1
項前段、第310 條之2 、第454 條第2 項，洗錢防制法第2條第2
 款、第14條第1項，刑法第11條前段、第28條、第339條之4第1 
項第2 款、第55條、第51條第5 款，刑法施行法第1 條之1第1 
項，判決如主文。
本案經檢察官李美金提起公訴及移送併辦，檢察官謝榮林到庭執
行職務。 
中　　華　　民　　國　　110 　年　　12　　月　　1 　　日
                  刑事第四庭　　法  官  錢衍蓁
以上正本證明與原本無異。
因疫情而遲誤不變期間，得向法院聲請回復原狀。
如不服本判決應於收受送達後20日內向本院提出上訴書狀，並應
敘述具體理由。其未敘述上訴理由者，應於上訴期間屆滿後20 
日內向本院補提理由書 (均須按他造當事人之人數附繕本 )「切
勿逕送上級法院」。
                                 書記官 周佳誼
中　　華　　民　　國　　110 　年　　12　　月　　2 　　日
附錄本案論罪科刑法條全文：
洗錢防制法第2條
本法所稱洗錢，指下列行為：
一、意圖掩飾或隱匿特定犯罪所得來源，或使他人逃避刑事追訴
    ，而移轉或變更特定犯罪所得。
二、掩飾或隱匿特定犯罪所得之本質、來源、去向、所在、所有
    權、處分權或其他權益者。
三、收受、持有或使用他人之特定犯罪所得。
洗錢防制法第14條
有第二條各款所列洗錢行為者，處7 年以下有期徒刑，併科新臺
幣5 百萬元以下罰金。
前項之未遂犯罰之。
前二項情形，不得科以超過其特定犯罪所定最重本刑之刑。
中華民國刑法第339條之4
犯第339 條詐欺罪而有下列情形之一者，處1 年以上7 年以下有
期徒刑，得併科1 百萬元以下罰金：
一、冒用政府機關或公務員名義犯之。
二、三人以上共同犯之。
三、以廣播電視、電子通訊、網際網路或其他媒體等傳播工具，
    對公眾散布而犯之。
前項之未遂犯罰之。